臺灣臺南地方法院刑事判決
109年度交簡上字第38號
上  訴  人  臺灣臺南地方檢察署檢察官
上  訴  人  
即  被  告  王進華


選任辯護人  許哲嘉律師
            孟士律師
            謝凱傑律師

上列上訴人因被告過失傷害案件，不服中華民國109年1月6日本
院108年度交簡字第3084號刑事簡易判決（聲請簡易判決處刑案
號：108年度調偵字第1957號），提起上訴，本院第二審合議庭
判決如下：
    主    文
原判決撤銷。
王進華犯過失傷害罪，處有期徒刑貳月，如易科罰金，以新臺幣
壹仟元折算壹日。
    判決要旨
本案審理後，本院再次確認被告就車禍發生的原因存有過失，但
原審判決漏未考量被告另有其他的過失原因，且告訴人嗣後有新
的病情，認為原審量處拘役55日過輕，因而撤銷改判較重之刑罰
。
    事    實
一、王進華於108年2月12日18時32分左右，駕駛VP-6845號自用
    小貨車，由北往南方向，沿著台南市安定區直加弄大道外側
    快車道行駛，並在直加弄大道編號7路燈旁的巷道口（以下
    簡稱本案巷口），於客觀上並沒有使他無法注意行車安全的
    情形下，因為疏忽沒有注意設有劃分島（安全島）劃分快慢
    車道的道路，在快車道行駛的車輛不得右轉彎；也沒有注意
　　並且禮讓右側慢車道上的直行來車而直接右轉。
二、同一時間，原本同方向騎乘097-EJV號機車行駛在同一路段
    慢車道的郭芳瑜（和王進華相隔一道安全島），也騎到本案
    巷口。為了閃避王進華右轉中的自用小貨車，緊急煞車且往
    左閃過自用小貨車後失控倒地，因此受到左膝近端脛骨平台
    粉碎性骨折併膝關節半脫位、左膝創傷性關節炎等傷害。
    理    由
一、關於證據能力的說明：
　1.證人（告訴人）郭芳瑜在警局的筆錄，是審判外的言語陳述
    ，既然被告方面反對具有證據能力，本院認為沒有證據能力
    ，不能作為本案判斷被告是否成立犯罪的證據。
　2.刑事訴訟法第159條之1第2項規定「被告以外之人於偵查中
    向檢察官所為之陳述，除顯有不可信之情況者外，得為證據
    。」此外，證人郭芳瑜也在法院審判時到場作證，接受檢察
    官和辯護人的交互詰問。因此，證人郭芳瑜在地檢署宣誓（
    具結）之後的筆錄具有證據能力。
　3.逢甲大學行車事故鑑定書，以及台南市車輛行車事故鑑定覆
    議委員會的鑑定意見，是本院主動或依據辯護人的聲請，而
    依刑事訴訟法第208條第1項的規定囑託逢甲大學車輛行車事
    故鑑定研究中心進行鑑定，本院認為具有證據能力。
　4.至於台南市車輛行車事故鑑定委員會鑑定意見書，是由告訴
    人提出聲請（偵一卷第5頁），而不是法院或檢察官依據刑
    事訴訟法第198條或第208條第1項的規定，囑託而進行肇事
    責任鑑定，本院認為並無證據能力。
　　
二、雙方上訴理由：
　1.檢察官：被告一再將車禍責任推給告訴人，拒絕和解以賠償
    告訴人損害，原審認為被告出於「內心悔悟」而自首，而依
    刑法第62條前段的規定予以減刑，導致量刑太輕。
　2.被告：「因為我車子開到那裡，我有轉頭看，都沒有看到甚
    麼，我認為我沒有過失，應該判我無罪」。
　
三、辯護要旨：
　1.告訴人在交通分隊時說他因為「煞車失控摔倒」，且「兩車
    相距2公尺」；而後在善化分局講「被告的自小貨車突然急
    速右轉，我見狀來不及閃避於是緊急煞車倒地受傷」、「兩
    車相距6公尺」，說詞前後反覆，有明顯出入。而且並沒有
    補強證據可以證明他的陳述符合事實，難以採信。
　2.告訴人所提出本案巷口的影片與照片，雖顯示畫面中的路口
    快車道禁止右轉，但上述影片與照片中的路口，並非本案巷
    口，足以證明告訴人的指控無法相信。
　3.由證人林佑庭在警局的筆錄，可知告訴人是在第二部車（林
    佑庭的車）右轉後才倒地，而非被告在法院所說他先倒地，
    而後右轉的林佑庭才抵達巷口。由此可見，告訴人的證詞不
    實。
　4.台南市車輛行車事故鑑定委員會以及逢甲大學，都是以告訴
    人的不實指控為基礎，而作成錯誤的鑑定報告，應該沒有證
    據能力，不能作為本案的證據。
　5.本案告訴人人車倒地的原因，存在超速或未保持安全距離的
    可能性，無法證明本案車禍是被告過失所造成。
　　　　
四、基礎事實：
　　以下是被告方面與檢察官一致認知的事實，本院將在此基礎
    之上作成判斷（這部分的事實，除了被告與告訴人一致的陳
    述之外，尚有以下的證據足以證明）：　　
  1.上述行車路線以兩車相關位置，且被告車後另有林佑庭駕駛
    ACQ-5631號自用小貨車隨後抵達現場（證據：現場圖；證人
    林佑庭在警局及法院的筆錄）。
  2.告訴人機車滑倒之前，被告所駕駛的自用小貨車是右轉中，
    但兩車並未發生碰撞（證據：現場圖、現場照片）。
　　
五、本院法律上的立場：
  1.補強性法則：
　　①向被告提出告訴的人，在訴訟上最想要達到的目的，就是
      讓法院宣告被告成立犯罪。因此，告訴人存在為了讓被告
      定罪，而作出錯誤或不實在指控的風險。為了落實無罪推
      定和嚴格證明的精神，司法實務發展出「補強性法則」。
      意思是說，告訴人指控被告對他實施犯罪，必須要有其他
      有關聯性的證據佐證，證明告訴人的指控是真實而且可信
      的，才可以做出有罪的判斷。這是因為人的陳述（證詞、
      自白），是所有證據中最容易受影響也最不可靠的，一般
      人受限於記憶能力、情感糾葛、疾病、外力介入或其他原
      因，都可能影響陳述。單憑告訴人的陳述認定被告犯罪，
      存在著誤判冤枉他人的高度風險，所以補強性法則要求：
      不能以告訴人的單一指控，就輕率認定刑事被告犯罪。因
      此，本案告訴人對被告的指控，本院不會片面採信。所以
      ，告訴人作證時提及被告和他的友人林佑庭在車禍發生後
      對他有辱罵的行為，因為欠缺證據佐證，本院不會作為量
      刑的參考因素。
　　②告訴人提出的照片（本院卷○000-000頁），顯示畫面中快
      車道禁止直接右轉，但並無證據證明照片中呈現的地點是
      本案發生車禍的巷道口，告訴人在法院作證時也說他不確
      定是否為本案巷口（本院卷一251頁），所以無法單獨以
      此照片認為被告違規右轉。
　　③補強證據並不限定種類，也不要求告訴人所說的每一個細
      節都被佐證。只要其他證據使法院相信告訴人的指控是可
      信的，就可以認為告訴人的指控獲得補強。當然，不全面
      的補強佐證存在誤判冤枉被告的風險，法院必須謹慎。
  2.證人陳述的些微差異不影響可信度：
　　綜合判斷告訴人先後在警局（2次）、地檢署及法院的證詞
    ，始終陳述他行經本案巷口，突然見到被告的自用小貨車右
    轉，為了避免碰撞而緊急煞車後倒地受傷（偵一卷15-18及2
    4頁、偵二卷第7頁、本院卷○000-000頁）。其中雖然有詳細
    或簡單敘述的差別，但本院不認為有辯護人所說「說法前後
    反覆」、「明顯出入」的情形。此外，告訴人關於他的機車
    與被告自用小貨車的距離，都只是在緊急煞車前的目測看法
    ，並不是實地測量的結果，所以本院不會以「相距2公尺或6
    公尺」這種些微的差異，否定告訴人證詞的可信度。
  3.並無證據顯示告訴人超速或有其他過失：
　　①根據現場圖及現場照片呈現的情況，告訴人倒地之後只在
      地面留下1.1公尺的刮地痕，且停車在本案巷口邊緣，並
      未留下明顯而長距離的煞車痕（偵一卷29、32頁）。由此
      可見告訴人在倒地前的速度並不是非常快。此外也沒有任
      何證據顯示告訴人有超速的情形，法院不會因為辯護人的
      臆測而輕率認為告訴人有超速的情形。
　　②被告車和告訴人車是轉彎車與直行車的關係，而不是同方
      向前後車的關係。也就是說，本案討論的是轉彎車侵入直
      行車行車動線時，有無違反規定？是否存在過失？因此不
      需要討論辯護人所說的「保持安全距離」。
　　
六、車禍責任歸屬的判斷：
　1.根據現場圖和現場照片的記載，告訴人的機車是倒地在直加
    弄大道編號7路燈旁的巷道口（偵一卷29、32頁），參考：
　　①被告在警局說「右轉時，聽到機車摔倒聲，就下車至路口
      看見由對造郭芳瑜所駕駛....機車摔倒」（偵一卷20頁）
      。
　　②證人林佑庭在法院作證說：他的車原本在被告車後方約50
      公尺處跟車，被告車在上述巷口右轉後，他在距離巷口約
      20-30公尺處聽到告訴人摔車的聲音，時間距離被告右轉
      在一分鐘之內，但無法再精確記憶時間差（也就是被告右
      轉後證人再往前行駛約20-30公尺時發生告訴人摔車事件
      ，本院卷二21-24頁）。
　　因此告訴人說他見到被告的右轉車因而緊急煞車左閃倒地（
    本院卷一255頁），本院認為可信。而逢甲大學車輛行車事
    故鑑定研究中心以上述事實為基礎，做出的鑑定意見，並不
    是辯護人所說的「以不實指控為基礎而作成錯誤的鑑定報告
    」。
　2.本院依據檢察官的要求，發函詢問台南市政府交通局，得到
    的回答是：
　　①依據道路交通安全規則第102條第1項第6款規定「設有劃分
      島（安全島）劃分快慢車道之道路，在慢車道上行駛之車
      輛不得左轉，在快車道行駛之車輛不得右轉彎。但另設有
      標誌、標線或號誌管制者應依其指示行駛」。
　　②系爭路口未以號誌提醒用路人，駕駛人仍應依據道路交通
      安全規則第102條第1項第6款規定行駛之（本院卷○000-00
      0頁）。
　　此外，證人林佑庭也在法院作證確認「這是常識」（本院卷
    二18頁）。身為領有大貨車汽車駕駛執照的被告（偵一卷20
    頁），沒有正當理由說他不知有此規定。這個規定，就是為
    了避免車輛在快車道直接右轉，容易導致慢車道駕駛人碰撞
    的風險。被告沒有依照規定先切入慢車道之後再右轉，而直
    接在中間隔有安全島的快車道右轉，導致告訴人為了避免碰
    撞而摔車受傷，這是被告的第一個過失。
　3.道路交通安全規則第102條第1項第7款又規定「汽車行駛至
    交岔路口，轉彎車應讓直行車先行」。而禮讓的前提，是「
    注意並且看清」有無應該禮讓的直行車輛，他在告訴人正從
    慢車道騎到本案巷口時，「有轉頭看，都沒有看到甚麼」，
    表示他並沒有注意查看而不知道要禮讓，違反了轉彎車駕駛
    的注意義務，這是他第二個過失。
　4.逢甲大學車輛行車事故鑑定研究中心，以及台南市車輛行車
    事故鑑定覆議委員會的鑑定意見，也都採取相同的看法（本
    院卷一125、163-175頁）。
　5.被告說他沒有過失，可能是認為兩車並未碰撞，而只是告訴
    人自己駕駛不慎的法律上錯誤判斷。至於辯護人的各項抗辯
    ，基於本判決上述各項說明，本院難以採取。
　6.至於告訴人部分，本院的看法也和上述鑑定機關相同，認為
    他有「行經無號誌路口，未減速慢行」的次要過失。但他的
    過失不影響被告過失責任的成立，只能作為量刑的參考。
　　
七、因果關係：　　
　1.告訴人在地檢署提出安南醫院以及佳里奇美醫院的診斷證明
    書，上面都記載他受到左膝近端脛骨平台粉碎性骨折併膝關
    節半脫位的傷勢（偵一卷第7-8頁）。其中安南醫院診斷書
    並且記錄告訴人「因上述病症於民國108年2月12日（本案車
    禍發生日）由119救護車送入本院急診」；佳里奇美醫院記
    錄告訴人從108年5月29日起到那間醫院接受復健治療。起訴
    後，告訴人又提出安南醫院以及成大醫院的診斷證明書，分
    別記錄他受有「左膝近端脛骨平台粉碎性骨折併膝關節半脫
    位、左膝創傷性關節炎」、「左脛骨平台粉碎性骨折伴創傷
    後膝關節炎」（本院卷○000-000頁）。
　2.由上述診斷證明書的記錄內容，可以認為告訴人主張這些傷
    勢都是本案車禍所造成，確屬實情。
　3.被告違規從設有劃分島的快車道右轉，又未注意並禮讓直行
    車的過失行為，造成告訴人倒地受傷的結果。所以本院認為
    ，被告的過失行為和告訴人的受傷結果，存在一般人認可的
    因果關係。
　　
八、被告成立的罪名：
  1.被告因為上述過失，造成告訴人受傷的結果，構成了修正前
    刑法第284條第1項前段的過失傷害罪（過失傷害罪在被告犯
    罪後修法加重處罰，應該依照刑法第2條第1項前段的規定，
    適用比較有利於被告的舊法）。
  2.根據台南市政府警察局善化分局交通分隊道路交通事故肇事
    人自首情形紀錄表的記載，被告在警察到場時當場承認自己
    是肇事者（偵一卷27頁），符合刑法第62條前段自首的規定
    ，雖然檢察官認為被告否認自己有過失，不知自我反省，但
    本院仍然決定依照一般車禍事故的標準，予以減輕刑罰。
　　
九、撤銷原審判決的理由：
　1.原審判決根據當時已有的證據，認為被告成立修正前刑法第
    284條第1項（前段）的過失傷害罪，並以刑法第62條的規定
    減輕刑罰，事實判斷和適用法律原本都是正確的。被告上訴
    主張他並無過失而應判決無罪，雖然並無理由。然而：
　　⑴原審判決並未認定被告有「違規從設有劃分島的快車道右
      轉」的過失原因。
　　⑵原審判決來不及審查告訴人事後傷勢加重的情形（增加左
      膝創傷性關節炎）。
　　導致原審判決無法充分審查判斷被告的過失以及告訴人的損
    害程度，因此檢察官上訴主張原判決量刑太輕，本院認為理
    由正當，所以應該由本院將原審判決加以撤銷，並重新判決
    。
　2.一個車禍案件被告和告訴人之間，能不能達成民事和解，可
    能的因素太多。雙方的財力、對於過失和損害程度的認知差
    異、處理爭議事件的態度都是可能的原因。法院如果只因為
    雙方無法和解就認為被告犯罪後的態度不佳，有時候等於強
    迫被告主動承認她/他們不認同的事實，這不是自由國家刑
    事審判應該採取的立場。本案被告既然強烈主張自己沒有過
    失，且拒絕和解，是正常的反應。因此本院不會把拒絕和解
    視為車禍案件「應該加重量刑」的因素。畢竟固執己見不能
    認為是犯罪後態度不良。
　3.綜合上述說明，本院再次考量了被告的年齡、過失情形、告
    訴人的受傷程度、彼此的過失情形，以及被告的教育程度、
    工作及生活狀況等等因素，決定判處被告有期徒刑2月（可
    以用新臺幣1,000元折抵入獄1日）。

依照以上的說明，本院依據刑事訴訟法第455條之1第1項、第3項
、第369條第1項前段、第364條、第299條第1項前段的規定，宣
示主文欄所記載的刑罰。

本案經檢察官柯博齡聲請以簡易判決處刑並提起上訴、檢察官羅
瑞昌及吳梓榕到庭執行職務。

中    華    民    國   110    年     8    月    31    日
                  刑事第十一庭審判長法  官  劉怡孜
                                    法  官  潘明彥
                                    法  官  陳欽賢
以上正本證明與原本無異。
不得上訴。 
     　　　　　　　　　　　　　　　書記官　劉庭君
中　　華　　民　　國　　110 　年　　8 　　月　　31　　日
附錄本案論罪科刑法條全文：
108年5月29日修正前刑法第284條第1項
因過失傷害人者，處6月以下有期徒刑、拘役或5百元以下罰金，
致重傷者，處1年以下有期徒刑、拘役或5百元以下罰金。